【裁判字號】    97,消債更,1279
【裁判日期】    980414
【裁判案由】    更生事件
【裁判全文】
臺灣板橋地方法院民事裁定
聲  請  人  甲○○
上列當事人依消費者債務清理條例聲請更生及保全處分事件，本
院裁定如下：
    主  文
更生及保全處分之聲請均駁回。
聲請費用由聲請人負擔。
    理  由
一、聲請意旨略以：聲請人前於民國95年間與各債權銀行就無擔
    保債務成立協商，約定聲請人每月應返還新台幣（下同）24
    ,412 元 ，並分150 期償還，惟因未將花旗銀行納入債權人
    ，是以於96年6 月將協商金額提高至25,954元，又聲請人與
    配偶每月所得約6 萬元，扣除房貸及扶養一家五口之費用後
    ，實以無力繼續履行前開協商條件，顯因非可繳責於聲請人
    之事由，致履行原協商條件顯有重大困難，為此聲請更生云
    云。
二、按債務人與金融機構協商成立者，不得聲請更生或清算，但
    因不可歸責於己之事由，致履行顯有重大困難者，不在此限
    ；本條例施行前，債務人依金融主管機關協調成立之中華民
    國銀行公會會員辦理消費金融案件無擔保債務協商機制與金
    融機構成立之協商，準用前項之規定，消費者債務清理條例
    第151 條第5 項、第6 項分別定有明文。蓋該債務清償方案
    係經債務人行使程式選擇權而與債權人締結之債務清理契約
    ，其即應受該契約之拘束，且消債條例更生之規範目的，係
    在維持債務人基本生活之情況下，於債務人之能力範圍內盡
    力清償債務，非謂債務人得任意利用債務清理程式減輕債務
    ，因此，為避免債務人針對已成立之協商方案任意毀諾，濫
    用更生或清算之債務清理程式，須債務人於協商成立後因不
    可歸責於己之事由，致其無法履行原定清償方案，始例外得
    依消債條例聲請更生或清算。
三、經查，本件聲請人前於 95年7月間依金融主管機關協調成立
    之中華民國銀行公會會員辦理消費金融案件無擔保債務協商
    機制，與最大債權金融機構聯邦銀行達成協商，協議自95年
    7 月起以利率5%，分150 期，每期按月還款24,412元，自96
    年6 月起協商金額改為25,954元，惟聲請人於97年2 月毀諾
    ，業據聲請人之最大債權銀行聯邦銀行陳報協議書、無擔保
    債務還款計畫及還款明細影本各1 份可證。是本件聲請人向
    本院聲請更生，自須審究其是否有「不可歸責於己事由致履
    行顯有重大困難」之情事。經查，
  (一)聲請人主張：其月薪約領35,000元，扣除每個月清償24,412
    元費用後，僅於10,588元，然聲請人尚須扶養父母妻子，已
    無法維持最低生活，不得以始於 97年4月誨諾。然聲請人於
    95年起均任職於陳四企業有限公司，協商成立前後之收入尚
    屬穩定且無重大變動，顯見聲請人於成立協商前後之經濟能
    力並無明顯變動，有依原協商條件履行之能力。
  (二)聲請人主張其與配偶每月月薪所得約6 萬元，固有有聲請人
    所附玉山銀行存款存摺等為證，是以扣除每月協商還款 25,
    954元後，聲請人每月尚餘 34,046元得供維持生活所需。聲
    請人雖主張其每月尚須支付房貸19,000元，然聲請人於95年
    與主債權銀行協商簽立協議書時，對於當時之經濟狀況、家
    庭收支及房貸支出等本即知之綦詳，且理應於協商時評估可
    否履行協商條件，抗告人當時盱衡其經濟狀況，既簽署協商
    協議書，同意債權銀行之無擔保債務還款計畫，自應考量籌
    措資金來源之規劃，縱如其所述，每月收入扣除房貸及扶養
    費用後，已不足繳納協商金額，亦屬聲請人於協商時可得預
    見，核與「不可歸責於己之事由致履行顯有重大困難」之要
    件已不相侔。況聲請人自95年7月間成立協商以來，迄 97年
    2 月間止，均得依原協商條件履行，益徵其樽節開支，依原
    協商條件履行，應無重大困難之處。而此部分費用，於95年
    間聲請人與最大債權銀行成立協商之際，即已現實存在，聲
    請人自已將之列入協商金額是否逾聲請人之能力之評估，於
    客觀事實並未有顯著變動之下，亦難認係協商成立後有何情
    事變更致生履行有重大困難之情事。
  (三)參諸消費者債務清理條例第151條第5項之立法理由可知，債
    務清償方案成立後，固由債務人按其條件履行，惟需於其後
    發生情事變更，在清償期間收入或收益不如預期，致該方案
    履行困難甚或履行不能，因不可歸責於己，始能聲請更生或
    清算。此項規定旨在避免債務人任意毀諾已成立之協商，濫
    用更生或清算之裁判上債務清理程序，蓋以債務清償方案係
    經當事人行使程序選擇權所為之債務清理契約，債務人應受
    該成立之協議所拘束。債務人既已與金融機構協商成立，如
    認該協商方案履行有其他不適當情形，自仍應再循協商途徑
    謀求解決，且前揭支出扶養費及生活費支出，應於協商成立
    時即已存在之事實，聲請人於協商成立時即已預期，並非於
    協商成立後始發生，致協商方案履行困難，因此，聲請人即
    應受該協商方案之拘束。
四、綜上，本件聲請人95年既曾成立債務協商程序，然依聲請人
    之財產及收入狀況，尚非不能清償債務或有不能清償之虞，
    更無有何不可歸責於己致履行顯有重大困難之事由，本件更
    生之聲請自不符合本條例第3 條及第151 條第5 項、第6 項
    所定要件，依首揭說明，應駁回其更生之聲請。又本件更生
    之聲請既經駁回，則聲請人所為保全處分之聲請即失所附麗
    ，應一併駁回，爰裁定如主文。
五、至於所繳納郵務送達費3,060 元，則待本件更生聲請事件確
    定後，如尚有剩餘郵資餘額，再予檢還聲請人，附此敘明。
中    華    民    國    98    年    4     月    14    日
                  民事第二庭    法  官  張谷輔
上為正本係照原本作成
如不服本裁定，應於裁定送達後10日內，以書狀向本院提出抗告
，並繳納抗告費新臺幣1千元。
中    華    民    國    98    年    4     月    14    日
                                書記官  郭群裕


司法院資訊處製作；財團法人民間司法改革基金會備份。
